臺灣臺北地方法院民事判決　　　　　　 94年度重訴字第288號
原　　　告　甲○○
訴訟代理人　鍾周亮律師
被　　　告　丁○○
　　　　　　乙○○
　　　　　　丙○○
共　　　同
訴訟代理人　楊進興律師
上列當事人間請求清償債務事件，本院於中華民國94年9 月15日
言詞辯論終結，判決如下：
    主  文
被告丁○○應給付原告新臺幣壹仟佰肆拾柒萬玖仟陸佰拾貳
元，被告乙○○、丙○○應各給付原告新臺幣肆佰零肆萬伍仟貳
佰捌拾貳元，及均自民國九十四年五月十二日起至清償日止，按
年息百分之五計算之利息。
訴訟費用由被告丁○○負擔十分之六，被告乙○○負擔、丙○○
各負擔十分之二。
本判決於原告以新臺幣肆佰肆拾玖萬仟元為被告丁○○供擔保
，各以新臺幣壹佰拾肆萬玖仟元為被告乙○○、丙○○供擔保
後，得假執行。但被告丁○○如以新臺幣壹仟佰肆拾柒萬玖仟
陸佰拾貳元為原告預供擔保，被告乙○○、丙○○如各以新臺
幣肆佰零肆萬伍仟貳佰捌拾貳元為原告預供擔保，得免為假執行
。
    事實及理由
(甲)程序方面：
  原告聲明原係請求被告丁○○給付原告新臺幣（下同）13,484
  ,275元，被告乙○○、丙○○應各給付原告4,045,282 元，及
  均自民國93年12月5 日起至清償日止，按年息百分之五計算之
  利息，此有起訴狀在卷可稽，嗣將對被告丁○○請求金額減縮
  為13,479,632元，對被告請求之利息部分，均減縮自起訴狀繕
  本送達被告之翌日起算，此亦有本院94年9 月15日言詞辯論筆
  錄在卷足憑，依民事訴訟法第255 條第1項第3款規定，本院自
  應准許，合先敘明。
(乙)實體方面：
一原告主張：訴外人鄭金塗於民國89年8 月21日死亡，繼承人有
  訴外人鄭奇松與被告丁○○，惟鄭金塗生前立有代筆遺囑，將
  遺產全部由鄭奇松繼承，被告丁○○依有關特留分之規定，得
  繼承鄭金塗四分之一遺產，其餘四分之三由鄭奇松繼承。嗣鄭
  奇松於90年10月15日死亡，所留遺產由被告乙○○、丙○○與
  原告及訴外人鄭詩璇、鄭淳陽繼承，且鄭奇松生前立有自書遺
  囑，將遺產全部由鄭淳陽繼承，原告和鄭詩璇及被告乙○○、
  丙○○依有關特留分之規定，得繼承鄭奇松四十分之三遺產，
  其餘四十分之十八由鄭淳陽繼承。惟鄭金塗死亡後上開繼承人
  均未繳納遺產稅，經財政部台北市國稅局核定之遺產稅、遲延
  利息、滯納金共新臺幣（下同）53,937,102元，移由法務部行
  政執行署台北行政執行處強制執行，原告不得已乃於93年12月
  5 日繳納上開稅捐，被告丁○○、乙○○、丙○○應按上開應
  繼分之比例，各償還原告13,484,275元、4,045,282元、4045,
  282元。另被告丁○○於94年5月23日，代繳鄭奇松之遺產稅46
  ,429 元，則扣除原告應負擔4,643元，被告丁○○尚積欠原告
  13,47 9,632元。爰依民法第281條第1 項、第292條準用第281
  條第1 項規定，不當得利、無因管理之法律關係，請求被告返
  還上開款項等語。並聲明：(一)被告丁○○給付原告13,479,632
  元，被告乙○○、丙○○應各給付原告4,045,282 元，及均自
  起訴狀繕本送達翌日起至清償日止，按年息百分之五計算之利
  息。(二)願供擔保，請准宣告假執行。
二被告則以：
(一)被告丁○○為鄭金塗之繼承人，被告乙○○、丙○○為鄭奇松
  之繼承人，被告之應繼分如原告所述，原告亦曾代繳前開稅捐
  ，被告並不爭執。
(二)惟被告丁○○分別於81年11月9日、82年12月9日，有5,000,00
  0元、5,600,000元定期存款（下稱系爭定期存款）存放於彰化
  商業銀行北門分行，原告與鄭奇松竟於85年1月5日，偽造文書
  將系爭定期存款本金、利息共12,055,400元，解約匯入原告及
  鄭奇松之銀行帳戶，是依民法侵權行為、不當得利之法律關係
  ，原告應給付被告丁○○12,055,400元，及自85年1月5日起算
  之法定遲延利息，被告丁○○就此與原告之請求相互抵銷。
(三)另鄭金塗於86年4 月間，委託原告在日本國東京地區購置不動
  產，詎原告竟將購置之不動產登記為都協產業株式會社所有，
  涉有背信罪嫌，致損害鄭金塗之財產，上開不動產應為鄭金塗
  之遺產，被告對原告有損害賠償請求權，亦與原告之請求相互
  抵銷。
(四)又鄭奇松生前贈與原告坐落台北市○○區○○段3小段341地號
  土地，應有部分二分之一，和都協產業股份有限公司股份12,0
  00股，價值為1,217,692元，與京協建設有限公司出資11,162,
  790元、京匯建設有限公司出資1,212,325元予原告，惟財政部
  台北市國稅局仍核定上開贈與部分為鄭奇松之遺產，被告乙○○、丙○○有二分之一繼承權，對原告有遺產返還請求權，亦
  與原告之請求相互抵銷。
(五)聲明：原告之訴及假執行之聲請均駁回；如受不利之判決，願
  預供擔保，請准宣告免為假執行。
三兩造不爭執之事實：
(一)鄭金塗於89年8 月21日死亡，遺產由鄭奇松與被告丁○○繼承
  ，鄭金塗生前立有代筆遺囑，將遺產全部由鄭奇松繼承，被告
  丁○○依有關特留分之規定，得繼承鄭金塗四分之一遺產，其
  餘四分之三由鄭奇松繼承，嗣鄭奇松於90年10月15日死亡，所
  留遺產由被告乙○○、丙○○與原告及訴外人鄭詩璇、鄭淳陽
  繼承，且鄭奇松生前立有自書遺囑，將遺產全部由鄭淳陽繼承
  ，原告和鄭詩璇及被告乙○○、丙○○依有關特留分之規定，
  得繼承鄭奇松四十分之三遺產，其餘四十分之十八由鄭淳陽繼
  承，為兩造所不爭執，有鄭金塗、鄭奇松之除戶謄本、繼承系
  統表在卷可稽。
(二)鄭金塗死亡後經財政部台北市國稅局核定之遺產稅、遲延利息
  、滯納金共53,937,102元，原告於93年12月5 日繳納上開稅捐
  ，且被告丁○○於94年5 月23日，代繳鄭奇松之遺產稅46,429
  元，原告應負擔4,643 元，為兩造所不爭執，有遺產稅繳款書
  三份在卷足憑。
(三)有以被告丁○○之名義存放系爭定期存款於彰化商業銀行北門
  分行，系爭定期存款連同本金、利息共12,055,400元，與另筆
  以被告丁○○堂兄鄭清海名義存放之4,000,000 元定期存款，
  於85年1月5日解約，其中13,200,000元存入鄭奇松開設於彰化
  商業銀行北門分行第00000-000號帳戶，另3,000,000元以原告
  之名義在彰化商業銀行北門分行存放定期存款，為兩造所不爭
  執，有定期存單、取款憑條、存入憑條、定期性存款憑條在卷
  可證。
(四)被告丁○○就系爭定期存款遭解約存入鄭奇松帳戶及以原告名
  義存放定期存款，和鄭金塗委託原告在日本國東京地區購置不
  動產，曾對原告提起竊盜罪、偽造文書罪、背信罪之告訴，經
  臺灣士林地方法院以94年度偵字第3453號為不起訴處分，嗣經
  被告丁○○聲請再議，經臺灣高等法院以94年度上聲議字第22
  68號處分書駁回再議，為兩造所不爭執，有該不起訴處分書、
  處分書在卷可證。
四得心證之理由：
  本件兩造所爭執之處，應在於被告是否構成不當得利、無因管
  理？原告得否依連帶債務、不可分債務規定請求被告償還上開
  款項？被告之抵銷抗辯是否有理由？
(一)有關不當得利部分：
1.按無遺囑執行人者，遺產稅之納稅義務人為繼承人。繼承人為
  二人以上時，經部分繼承人按其法定應繼分繳納部分遺產稅款
  、罰鍰及加徵之滯納金、利息後，為辦理不動產之公同共有繼
  承登記，得申請主管稽徵機關核發同意移轉證明書；該登記為
  公同共有之不動產，在全部應納款項未繳清前，不得辦理遺產
  分割登記或就公同共有之不動產權利為處分、變更及設定負擔
  登記。遺產及贈與稅法第6條第1項第2款、第40條之1分別定有
  明文。次按無法律上之原因而受利益，致他人受損害者，應返
  還其利益。雖有法律上之原因，而其後已不存在者，亦同。民
  法第179條定有明文。
2.查被告丁○○為鄭金塗之繼承人，繼承鄭金塗四分之一遺產，
  被告乙○○、丙○○為鄭奇松之繼承人，繼承鄭奇松四十分之
  三遺產，依前開規定，應各按其應繼分之比例負擔鄭金塗之遺
  產稅，原告於93年12月5 日，繳納鄭金塗之遺產稅、遲延利息
  、滯納金共53,937,102元，是原告無法律上之原因，使被告受
  有免除繳納上開遺產稅之利益，致原告受有損害，原告自得依
  民法第179 條之規定，請求被告丁○○、乙○○、丙○○償還
  13,484,275元、4,045,282元、4045,282元。另被告丁○○於9
  4年5月23日，代繳鄭奇松之遺產稅46,429元，扣除原告應負擔
  4,643元，被告丁○○尚積欠原告13,479,632 元，已為原告與
  被告丁○○所不爭執，則原告主張依民法第179 條之規定，請
  求被告丁○○給付13,479,632元，被告乙○○、丙○○應各給
  付4,045,282元，自屬有據。
3.另按「給付無確定期限者，債務人於債權人得請求給付時，經
  其催告而未為給付者，自受催告時起，負遲延責任。」、「遲
  延之債務，以支付金錢為標的者，債權人得請求依法定利率計
  算之遲延利息。」、「應付利息之債務，其利率未經約定，亦
  無法律可據者，週年利率為百分之五。」民法第229條第2項前
  段、第233條第1項前段、第203 條復分別著有明文。本件原告
  對於被告之不當得利請求權，係屬於給付未有確定期限之金錢
  債權，揆諸前述規定，原告主張被告應自起訴狀繕本送達翌日
  ，即94年5 月12日起，加給按年息百分之五計算之法定遲延利
  息，此有送達證書在卷足稽，於法尚無不合。
(二)有關抵銷抗辯部分：
1.另按二人互負債務，而其給付種類相同，並均屆清償期者，各
  得以其債務，與他方之債務，互為抵銷。但依債之性質不能抵
  銷或依當事人之特約不得抵銷者，不在此限。前項特約，不得
  對抗善意第三人。民法第334 條定有明文。次按當事人主張有
  利於己之事實者，就其事實有舉證責任，民事訴訟法第277 條
  亦定有明文。又民事訴訟法第400條第2項對經裁判之抵銷數額
  ，復明定有既判力，則主張抵銷之當事人就其主張抵銷之債權
  及數額確實存在之事實自負有舉證責任。
2.查以被告丁○○名義所存放系爭定期存款及以鄭清海名義存放
  之4,000,000元定期存款，固於85年1月5日解約，其中13,200,
  000元存入鄭奇松前開帳戶，另3,000,000元以原告之名義存放
  ，就此原告主張前開定期存單均為鄭金塗以被告丁○○和鄭清
  海之名義所存放，前開三筆定期存單之解約、轉存，均係鄭金
  塗所為等情。惟查，被告丁○○於前開偵查案件中自承：前開
  定期存單及伊之印鑑章向由鄭金塗保管，且鄭金塗有處分之權
  限等語，是被告丁○○上開所述，與原告主張系爭定期存款係
  鄭金塗以被告丁○○之名義所存放相符。另前開定期存單之解
  約與轉存入鄭奇松帳戶及以原告名義存放定期存款，均係於85
  年1月25日所為，惟迄鄭金塗於89年8月21日死亡前，並無任何
  證據顯示鄭金塗本人曾就其保管之定存單被解約轉存入鄭奇松
  帳戶之事及以原告名義存放定期存款，有所爭執。況被告丁○○於前開偵查案件另自承：伊每年均有申報繳納系爭定期定存
  之利息所得，於86年起即未再收到稅單，以為係伊父親鄭金塗
  借款出去云云，然經承辦檢察官質以何以不曾詢問鄭金塗或逕
  向銀行詢問定存情形，被告丁○○復表示：係因伊找不到父親
  鄭金塗之故，至於未向銀行查詢，因伊認為放在父親鄭金塗之
  處很放心云云。但被告丁○○於前開刑事案件已自承於88年間
  ，尚曾探視鄭金塗等語，是被告丁○○豈會無機會詢問鄭金塗
  有關系爭定期存單事宜，且系爭定存單金額甚鉅，被告丁○○
  於鄭金塗生前，豈有可能多年來均放心以為係鄭金塗借出去而
  認不需再向銀行查詢，是丁○○辯稱系爭定期存單為自己之財
  產，顯不合情理。參以，被告丁○○就系爭定期存款遭解約存
  入鄭奇松前開帳戶及以原告名義存放定期存款一事，曾對原告
  提起竊盜罪、偽造文書罪之告訴，業經前開偵查案件駁回再議
  ，已如前述。是原告主張系爭定期存單為鄭金塗以被告丁○○
  之名義所存放，系爭定期存單之解約及轉存入鄭奇松帳戶均經
  鄭金塗授權，自屬可取。故被告丁○○辯稱原告與鄭奇松偽造
  文書將系爭定期存款本金、利息共12,055,400元，解約匯入原
  告及鄭奇松帳戶，依民法侵權行為、不當得利之法律關係，原
  告應給付被告丁○○12,055,400元，及自85年1月5日起算之法
  定遲延利息，被告丁○○就此與原告之請求相互抵銷云云，即
  不足取。
3.至被告乙○○、丙○○有關鄭金塗委託原告購置東京不動產部
  分，依損害賠償請求權行使抵銷權，及前開長春段土地和都協
  產業股份有限公司股份、京協建設有限公司、京匯建設有限公
  司出資部分行使抵銷權，被告乙○○、丙○○就此抵銷抗辯，
  並未舉證證明該債權之存在，更未提出抵銷之債權數額，與前
  開抵銷要件不符，自無從准許。況鄭奇松生前業將前開長春段
  土地和都協產業股份有限公司股份、京協建設有限公司、京匯
  建設有限公司出資贈與原告，雖依遺產及贈與稅法第15條規定
  ，被繼承人死亡前二年內贈與被繼承人之配偶、直系血親卑親
  屬之財產，視為被繼承人之遺產，併入其遺產總額，課徵遺產
  稅，惟此僅為稅捐機關計算遺產稅之特別規定，前開鄭奇松生
  前已贈與之財產，仍非屬於鄭奇松之遺產，被告乙○○、丙○○辯稱渠等對鄭奇松生前贈與部分仍有繼承權，對原告有遺產
  返還請求權，亦得行使抵銷權云云，亦不足取。
(三)本件依民法第179 條之規定，已准許原告之請求，則原告依民
  法第281條第1項、第292條準用第281條第1 項規定，及無因管
  理之法律關係請求部分，自毋庸再予審酌，附此敘明。
五綜前所述，原告依民法第179 條之規定，得請求被告返還應負
  擔之前開遺產稅，且被告之抵銷抗辯，均不足採。從而，原告
  依民法第179條之規定，請求被告丁○○給付原告 13,479,632
  元，被告乙○○、丙○○應各給付原告4,045,282 元，及均自
  94年5 月12日起至清償日止，按年息百分之五計算之利息，為
  有理由，應予准許。
六另本件兩造均陳明願供擔保後，請准宣告假執行或免為假執行
  ，核均無不合，爰分別酌定相當之擔保金額，予以准許。
七本件事證已臻明確，被告聲請向台北市中山地政事務所調閱鄭
  奇松將前開長春段土地移轉登記予原告之資料，及聲請向台北
  市政府建設局調閱都協產業股份有限公司、京協建設有限公司
  、京匯建設有限公司登記資料等部分，經審酌與本院前揭判斷
  不生影響，自無調閱之必要。至被告聲請命原告提出鄭金塗生
  前委託原告代購置東京房地之資金及不動產資料，因與民事訴
  訟法第342 條規定之要件不符，未表明該等文書之內容及原告
  有提出義務之原因等，不准被告之聲請，附此敘明。此外，兩
  造其餘主張、陳述及所提證據，與本院前揭判斷不生影響，毋
  庸再予審酌，併此敘明。
八訴訟費用負擔之依據：民事訴訟法第78條、第85條第1 項但書
  。
中　　華　　民　　國　　94　　年　　9 　　月　　29　　日
  　　　　　　　　　民事第六庭法　　　官  姜悌文
以上正本係照原本作成
如對本判決上訴，須於判決送達後20日內向本院提出上訴狀，並
依上訴利益繳納上訴費。
中　　華　　民　　國　　94　　年　　10　　月　　4 　　日
                              法院書記官　 蔡炎暾
